臺灣臺北地方法院民事判決
109年度簡上字第509號
上  訴  人  陳保慈  

訴訟代理人  陳雅珍律師
被  上訴人  陳佩君  

訴訟代理人  葉鞠萱律師
上列當事人間請求返還不當得利事件，上訴人對於中華民國109
年10月19日本院臺北簡易庭108年度北簡字第15709號第一審判決
提起上訴，本院於111年8月3日言詞辯論終結，判決如下：   
    主  文
原判決關於駁回上訴人後開第二項之訴部分，暨訴訟費用之裁判
，均廢棄。
上開廢棄部分，被上訴人應給付上訴人新臺幣肆佰捌拾捌元，及
自民國108年9月26日起至清償日止，按年息百分之五計算之利息
。
其餘上訴駁回。
第一、二審訴訟費用由被上訴人負擔百分之一，餘由上訴人負擔
。
    事實及理由
一、上訴人主張：兩造為門牌號碼臺北市○○區○○○路○段00巷0號4
    樓之3房屋（下稱系爭房屋）及該房屋基地、地下室停車位
    （下稱系爭車位，與系爭房屋、基地合稱系爭不動產
　　）之共有人，伊就系爭房屋登記之權利範圍（即應有部分）
    為1/14、被上訴人登記之權利範圍為12/14，餘1/14則為訴
    外人陳建福（下稱陳建福）所有。被上訴人未經伊同意，自
    民國105年8月起單獨占有使用系爭房屋及系爭車位（下合稱
　　系爭房屋及車位），逾越其應有部分對系爭房屋及車位全部
    為使用收益，顯屬無權使用，其所受超過應有部分之利益自
    屬不當得利，以系爭房屋每坪新臺幣（下同）1,800元/月、
    系爭車位每位7,000元/月，按伊應有部分計算，被上訴人每
    月應返還伊相當於租金之不當得利6,976元（系爭房屋6,476
    元、系爭車位500元）。爰依民法第179條規定，請求被上訴
    人返還105年8月1日起至108年8月31日止之不當得利25萬8,1
    17元，並附加自108年9月26日即催告期滿翌日起之法定遲延
    利息（下合稱25萬8,117元本息）等語，並聲明：被上訴人
    應給付伊25萬8,117元本息。
二、被上訴人則以：上訴人為伊叔父，訴外人陳怡全及陳張純妹
    （下合稱陳怡全等2人，如單指其一，各稱其姓名）則為伊
    祖父母，陳怡全等2人自90年間起居住於門牌編號臺北市○○
    區○○○路○段00巷0號4樓房屋（下稱3號4樓房屋），伊為照顧
    渠二人，亦與渠等同住，嗣陳怡全等2人於99年間購入隔鄰
    之系爭不動產，登記於渠二人名下（應有部分各2分之1），
    100年間再將3號4樓及系爭房屋前後陽台打通，將系爭房屋
    交由伊管理，並因伊購入汽車代步，陳怡全等2人亦將系爭
    車位交由伊使用。陳張純妹於101年7月10日過世，系爭不動
    產由陳怡全及其六個兒子（下合稱7位繼承人）繼承，102年
    1月間因陳怡全等2人之四子陳建福要求分產，陳怡全便要求
    包含上訴人在內之所有兒子出售3號4樓及系爭不動產應有有
    部分予伊，其等均應允之，陳張純妹之7位繼承人與伊就系
    爭不動產成立買賣預約，伊自得本於買賣關係，或基於相當
    於共有人之地位與尚未出售系爭不動產應有部分之共有人所
    明示成立之分管契約，單獨占用系爭房屋及車位。又陳張純
    妹之7位繼承人就伊單獨占用系爭房屋及車位，長期未有異
    議，亦有默示由伊單獨使用之分管契約存在。縱無分管契約
    ，伊自100年間即經陳張純妹同意而占用系爭房屋及車位，
    已成立使用借貸契約，陳張純妹死亡後，上訴人為繼承人，
    自應繼受該使用借貸契約，伊仍有單獨占用系爭房屋及車位
    之權源。上訴人無由請求伊返還無權占有之不當得利，縱得
    為之，訴外人即上訴人之子陳明均於108年7月22日始全部移
    除置於系爭房屋之物品，僅得請求自此時起之不當得利，且
    因系爭房屋屋齡已逾30年，應以土地及系爭房屋價值年息3%
    計算為適當等語，資為抗辯。
三、原審為上訴人敗訴之判決，上訴人不服提起上訴，並上訴聲
    明：㈠原判決廢棄。㈡被上訴人應給付上訴人25萬8,117元本息。被上訴人則答辯聲明：上訴駁回。
四、按民法第818條所定各共有人按其應有部分，對於共有物之
    全部有使用收益之權，係指各共有人得就共有物全部，於無
    害他共有人之權利限度內，可按其應有部分行使用益權而言
    。故共有人如逾越其應有部分之範圍使用收益時，即係超越
    其權利範圍而為使用收益，其所受超過利益，要難謂非不當
    得利，此有最高法院55年台上字第1949號民事裁判要旨參照
    。本件上訴人主張被上訴人無占有使用系爭房屋及車位之全
    部之權利，於105年8月1日至108年8月31日期間逾越應有部
    分而為占有使用，逾越應有部分之占有使用已構成不當得利
    等情，為被上訴人所否認。茲分項析述之：
　㈠關於系爭房屋及車位之管理：
　⒈查系爭不動產原為陳怡全等2人所有（系爭房屋之應有部分各
    2分之1，系爭車位之應有部分各70/10000），陳張純妹於10
    1年7月10日死亡，其所遺之系爭不動產之應有部分由陳怡全
    及其6個兒子即7位繼承人繼承，上訴人及陳建福因此於102
    年10月30日繼承登記取得系爭房屋應有部分各1/14，系爭車
    位應有部分各10/10000，被上訴人則因買賣、贈與等原因而
    陸續自其他繼承人取得系爭不動產應有部分，截至104年3月
    20日取得系爭房屋之應有部分為12/14，取得系爭車位之應
    有部分為50/10000等情，有建物登記謄本及異動索引表可稽
    （見原審卷第257頁、第337至354頁，本院卷第178至185頁
    ），且為兩造所不爭執，堪信屬實。
　⒉又陳怡全等2人共育有上訴人、被上訴人父親陳俊豪、陳南宏
    、陳建福、陳和成、陳生貴等人，生前並經營青上化工廠股
    份有限公司（下稱青上公司），被上訴人自承陳怡全等2人
    居住於3號4樓房屋，但有使用系爭房屋，陳怡全於陳張純妹
    於101年7月10日死亡後亦有使用系爭房屋，系爭房屋及車位
    之管理費自99年7月9日到105年9月陳怡全死亡前均由青上公
    司繳納等情（見本院卷第530至532頁），復參以被上訴人所
    不爭執之上證一、上證二被上訴人與證人陳明均間之LINE對
    話內容（見本院卷第35至46頁，與本件爭執有關內容如本判
    決附件一），及證人陳明均到庭所證述（見本院卷第330頁
    ）、所提出其與被上訴人之LINE對話內容（見本院卷第363
    至371頁，與本件爭執有關內容如本判決附件二），可知系
    爭房屋共有3間房間，104年間之使用情形為主臥房由證人陳
    羽騫即陳慧如與被上訴人共用、次臥房為被上訴人小叔（即
    陳生貴）使用，另一間小房間則由陳明均在使用，陳明均之
    父母北上臺北亦會住於系爭房屋，且陳怡全等2人之其他子
    嗣及孫子女也會到系爭房屋居住，堪認系爭房屋應係陳怡全
    等2人為方便其子嗣及孫輩前來臺北市有地方居住而購入，
    並由其所經營之青上公司支付系爭房屋及車位之管理費，是
    除被上訴人外，其餘陳怡全等2人之子嗣及孫子女應均得使
    用系爭房屋及車位。惟陳生貴（即被上訴人小叔）於102年1
    2月10日即因買賣而將系爭房屋及車位應有部分移轉登記予
    被上訴人，被上訴人嗣又於103年1月21日、103年12月31日
    、104年1月21日、104年3月20日，先後以贈與及買賣等原因
    自陳俊豪（即被上訴人父親）、陳宏南、陳和成、陳怡全取
    得系爭房屋及車位之應有部分，為不爭之情，系爭房屋之次
    臥房至105年底卻仍保留供陳生貴使用（參附件一、附件二
    ，被上訴人除於104年8月16日向陳明均稱「我下週一會找人
    來估價，把寶座重新油漆。主要是主臥室、小叔那間、走道
    間。我不知道你房間需不需要油漆」，於105年12月20日向
    陳明均稱「又要跟你借房間了，小叔明天帶銳安回來，問說
    銳安可不可以睡你的房間〜〜」「不好意思得一直跟你借房間
    ，他們有放假就回來看阿公。但是現在真的不夠住〜」，陳
    明均問「瑞安不是可以睡六叔那間？」「那慧如睡哪」，被
    上訴人又稱「…慧如昨晚上去住了一晚，但是樓上還是很吵
    ，她還是決定要先下來住你那間，我剛剛又跟小叔講了，請
    他幫銳安另外安排。所以現在還是慧如會住你那間歐〜」「
    六叔現在回來基本上都沒有住家裡」，見本院卷第45、46頁
    ），足見上述系爭房屋之使用情形，並無因被上訴人取得系
    爭不動產應有部分而有所改變。是綜合系爭不動產取得、移
    轉及使用情形，應認陳怡全等2人基於家長身分，提供系爭
    房屋及車位予子孫居住使用，並已得各共有人之默示同意。
　⒊惟陳怡全於108年8月26日死亡，原提供予家族成員居住使用
    之目的已不復存在，被上訴人又未說明並舉證系爭不動產共
    有人合意援用上開管理方式，被上訴人自陳怡全死亡後之單
    獨占有使用系爭房屋及車位之正當權源，即待進一步查明。
　㈡關於單獨占有使用之正當權源：　
　⒈被上訴人抗辯其得本於陳張純妹之7位繼承人與其就系爭不動
    產所成立買賣預約，或基於相當於共有人之地位與其他尚未
    出售應有部分之共有人所成立明示或默示分管契約，占用系
    爭房屋及車位之全部云云。惟上訴人已否認曾同意出售系爭
    房地及車位之應有部分；又所謂預約，係指約定將來訂立一
    定契約 (本約) 之契約，預約權利人僅得請求對方履行訂立
    本約之義務，不得逕依預定之本約內容請求履行（最高法院
    61年台上字第964號民事裁判要旨參照）；再所謂分管契約
    ，係指共有人間約定共有物管理之契約，此種契約須為共有
    人全體訂定，始能成立。本件被上訴人既稱其與陳張純妹全
    體繼承人就系爭房地及車位成立買賣預約，則其僅能請求該
    些繼承人（含上訴人）與其訂立買賣契約，不可能基於買賣
    關係而取得占有使用系爭房屋及車位之權利，且其既尚未取
    得系爭房屋及車位之所有權人（共有人）地位，自無從與共
    有人成立分管契約，更遑論得基於相當於共有人之地位，與
    尚未出售應有部分之共有人間明示成立由其單獨使用之分管
    契約。是被上訴人此部分抗辯，顯不足採。
　⒉被上訴人又抗辯其自100年間使用系爭房屋起，未遭其他共有
    人干預、阻止，已默示成立分管契約云云。惟被上訴人不爭
    執陳張純妹於101年7月10日死亡，在此之前系爭不動產乃登
    記於陳怡全等2人名下，自無可能有與被上訴人成立分管契
    約。嗣陳張純妹死亡，被上訴人雖陸續取得系爭不動產應有
    部分而成為共有人，但陳怡全等2人之子嗣及孫輩直至陳怡
    全死亡為止，均係基於各共有人同意陳怡全等2人提供系爭
    房屋及車位予子嗣及孫輩居住使用之合意而占有使用，亦於
    前敘，各共有人之未干預、阻止被上訴人之占有使用，顯然
    是尊重父母即陳怡全等2人之決定，復無可能默示成立由被
    上訴人單獨使用之分管契約。是被上訴人此部分抗辯，亦不
    足採。
　⒊被上訴人再抗辯其與陳張純妹於100年間成立使用借貸契約，
    上訴人因繼承而繼受該使用借貸契約，不得對其主張不當得
    利云云。惟上訴人已否認陳張純妹曾於100年間與被上訴人
    成立使用借貸契約，且如前所述，系爭不動產係陳怡全等2
    人為方便其子嗣及孫輩前來臺北市有地方居住而購入，並由
    其所經營之青上公司支付系爭房屋及車位之管理費，除被上
    訴人外，陳怡全等2人其餘子嗣及孫子女亦均得使用系爭房
    屋及車位，自難認陳張純妹於100年間與被上訴人就系爭房
    屋及車位曾成立使用借貸契約，是被上訴人此部分抗辯，仍
    不足採。
　㈢綜上，被上訴人抗辯其有權占有使用系爭房屋及車位之理由
    均不足採。故被上訴人自陳怡全死亡後占有使用系爭房屋及
    車位，就其逾越應有部分之範圍，應屬取得應歸屬於上訴人
    權益內容之利益，並無法律上原因，構成不當得利。
五、次按城市地方房屋之租金，以不超過土地及其建築物申報總
    價額年息10%為限，土地法第97條第1項定有明文。所謂土地
    及建築物之總價額，土地價額依法定地價，建築物價額，依
    該管縣市地政機關估定之價額，土地法施行法第25條亦有明
    定。而法定地價，係土地所有人依該法規定所申報之地價，
    此觀土地法第148條規定自明。又土地所有權人未於公告期
    間申報地價者，以公告地價百分之80為其申報地價，平均地
    權條例第16條亦有明文規定；再基地租金之數額，除參考基
    地申報地價為基礎外，尚須斟酌基地之位置，工商業繁榮之
    程度，利用基地之經濟價值及所受利益等項，並與鄰地租金
    相比較，以為決定，並非必達申報總地價年息百分之十最高
    額（最高法院68年台上字第3071號判決意旨參照）。
　㈠上訴人主張被上訴人單獨占有使用系爭房屋及車位，應以系
    爭房屋每坪1,800元/月、系爭車位每位7,000元/月，按其應
    有部分計算，被上訴人應返還自105年8月1日起至108年8月3
    1日止之不當得利25萬8,117元；被上訴人則抗辯數額過高。
　㈡查被上訴人自陳怡全108年8月26日死亡後逾越應有部分之占
    有始構成不當得利，業於前述。系爭房屋為78年建造完成之
    鋼筋混擬土造15層樓之4樓，含附屬建物面積共145.7平方公
    尺，共有部分面積20.83平方公尺，合計共為166.53平方公
    尺，基地則坐落臺北市○○區○○段0○段00000地號土地，該筆
    土地面積為5,098平方公尺、系爭房屋配賦土地之比例為635
    /100000，於108年1月之公告地價為每平方公尺15萬3,000元
    ，此有建物登記第一類謄本、土地登記申請書、系爭房屋門
    牌坐落土地之公告地價查詢畫面在卷可稽（見原審卷第257
    頁、本院卷第171至173頁、第537頁）；又系爭房屋108年度
    之課稅現值為88萬7,600元，亦有房屋稅繳款書在卷可查（
    見原審卷第123頁）；再系爭房屋位在臺北市中山區新生北
    路2段28巷內，所在大樓與欣欣大眾百貨相鄰，隔28巷即為
    林森公園，附近有晶華飯店、停車場、國小、診所等，交通
    便利，生活機能良好，有Google地圖在卷可查。茲審酌系爭
    房屋構造、屋齡狀況、系爭房地坐落地點及周圍環境、生活
    機能等一切情狀，認應以系爭房地申報總價額年息9%計算相
    當於租金之不當得利應為適當，系爭車位則參考臺北市坡道
    平面停車位之租金行情，認以每月租金6,000元為適當。從
    而，計算被上訴人於108年8月27日至108年8月31日期間，逾
    越其應有部分而占有使用系爭房屋及車位所應給付上訴人之
    不當得利金額為488元｛計算式：系爭房屋於108年8月27日至
    108年8月31日期間之租金額為5,869元【〈（153,000×80%×5,
    098×635/100000）＋887,600〉×9％×1/12×5/31＝4,849,970×9％×
    1/12×5/31＝5,869】；系爭車位於108年8月27日至108年8月3
    1日期間之租金額為968元（6,000×5/31＝968）；元以下均四
    捨五入。以上訴人應有部分之比例計算不當得利為〈（5,869
    ＋968）×1/14＝488〉｝。
六、末按給付有確定期限者，債務人自期限屆滿時起，負遲延責
    任。給付無確定期限者，債務人於債權人得請求給付時，經
    其催告而未為給付，自受催告時起，負遲延責任。其經債權
    人起訴而送達訴狀，或依督促程序送達支付命令，或為其他
    相類之行為者，與催告有同一之效力。前項催告定有期限者
    ，債務人自期限屆滿時起負遲延責任，應付利息之債務，其
    利率未經約定，亦無法律可據者，週年利率為5%，民法第22
    9條、第203條分別定有明文。本件上訴人請求之不當得利並
    無確定期限，亦無約定遲延利息之利率，上訴人既已委請律
    師發函催告被上訴人於函到5日內給付，上訴人於108年9月2
    0日收受，有上訴人提出之律師函及中華郵政掛號郵件收件
    回執在卷可稽（見原審卷第45至49頁），則上訴人請求被上
    訴人給付自108年9月26日起算至清償日止，按週年利率5%計
    算之利息，為有理由。
七、綜上所述，上訴人依民法第179條規定，請求被上訴人給付4
    88元，及自108年9月26日起至清償日止，按週年利率5%計算
    之利息，為有理由，應予准許，逾此部分之請求，則無理由
    ，應予駁回。原審就上開應准許部分，為上訴人敗訴之判決
    ，尚有未洽，上訴意旨指摘原判決此部分不當，求予廢棄改
    判，為有理由，爰廢棄改判如主文第2項所示。至上開不應
    准許部分，原判決為上訴人敗訴之判決，經核並無不合，上
    訴意旨求予廢棄改判，為無理由，應駁回其上訴。
八、本件事證已臻明確，兩造其餘主張與攻擊防禦方法，經核均
    與本案判決結果無影響，爰不一一予以審酌，附此說明。
九、據上論結，本件上訴為一部有理由，一部無理由，依民事訴
    訟法第436條之1第3項、第449條第1項、第450條、第79條，
    判決如主文。
中　　華　　民　　國　　111 　年　　8 　　月　　31　　日
              民事第六庭  審判長法  官  許純芳
                                法  官  杜慧玲
                                法  官  林春鈴
　　　　　　　　　　　　　　　　　　
附件一：被上訴人與證人陳明均之LINE對話內容（摘錄自本院卷
        第35至46頁）
附件二：被上訴人與證人陳明均之LINE對話內容（摘錄自本院卷
        第363至371頁）
以上正本係照原本作成。
本判決不得上訴。
中　　華　　民　　國　　111 　年　　8 　　月　　31　　日
                                書記官  鍾尚勲